【裁判字號】    90,上訴,3110
【裁判日期】    901107
【裁判案由】    妨害兵役
【裁判全文】
臺灣高等法院刑事判決                            九十年度上訴字第三一一○號
    上  訴  人
    即  被  告  甲○○
右上訴人因妨害兵役案件，不服臺灣臺北地方法院九十年度訴字第三八六號，中華民
國九十年八月十日第一審判決（起訴案號：臺灣臺北地方法院檢察署九十年度偵字第
三八六七號），提起上訴，本院判決如左：
    主  文
原判決撤銷。
甲○○意圖避免常備兵役之徵集，居住處所遷移，無故不申報，致未能辦理徵集，處
有期徒刑月，如易科罰金，以佰元折算壹日。
    事  實
一、甲○○係役齡男子，依法應受徵兵處理，竟意圖避免常備兵役之徵集，於民國八
    十八年六月二日，自台北市○○區○○街六十二巷五號四樓戶籍地址遷出，遷入
    台北縣三重市，無故未向戶籍登記機關辦理遷出、遷入登記，致使先後其應於八
    十九年四月五日前往台中縣成功嶺入營服役之陸軍常備兵徵集令，及同年十月二
    日前往苗栗縣頭份鎮斗煥坪入營服役之陸軍常備兵徵集令，無法送達，致未能辦
    理徵集。
二、案經臺北市政府移送臺灣臺北地方法院檢察署檢察官偵查起訴。
    理  由
一、右揭事實，業據上訴人即被告甲○○坦承不諱，並有臺北市文山區涉嫌妨害兵役
    役男年籍表、臺北市八十九年第Ａ一八四七梯次陸軍常備兵徵集令、臺北市八十
    九年第Ａ一八五九梯次陸軍常備兵徵集令、兵籍表、臺北市八十九年陸軍一般兵
    第一八五九梯次常備兵未到名冊、掛號回執各乙份附卷可稽，被告亦自承業經身
    家調查及體檢（見原審卷第五十一頁），顯見被告明知應隨時注意徵集以入營服
    役，竟仍任意遷移住居所而不為申報，亦不與家人保持聯繫，致無法收受徵集令
    ，足證被告實有避免常備兵役徵集之故意。是本件事證明確，被告犯行堪以認定
    。
二、核被告所為，係違反妨害兵役治罪條例第三條第五款之罪。被告雖二次徵集不到
    ，因其僅有一次居住處所遷移無故不申報之事實，故本件仍屬單純一罪。原審論
    處被告罪刑本非無見，惟被告僅犯妨害兵役治罪條例第三條第五款之罪，原判決
    誤被告另犯同條例第四條第五款之罪（詳如後述），尚有未洽，被告上訴意旨指
    摘原判決量刑過重雖無理由，但原判決既有可議，仍屬無可維持，自應由本院將
    原判決撤銷。爰審酌被告年輕識淺，思慮未週，犯罪之目的、手段暨犯罪後坦承
    態度等一切情狀，判處如主文所示之刑。又被告犯罪後，刑法第四十一條已於九
    十年一月四日修正，同年月十日經總統公布，同年月十二日施行，修正後之刑法
    第四十一條規定：「犯最重本刑為五年以下有期徒刑以下之刑之罪，而受六個月
    以下有期徒刑或拘役之宣告，因身體、教育、職業、家庭之關係或其他正當事由
    ，執行顯有困難者，得以一元以上三元以下折算一日，易科罰金。」；該規定與
    修正前刑法第四十一條規定：「犯最重本刑為三年以下有期徒刑以下之刑之罪，
    而受六個月以下有期徒刑或拘役之宣告，因身體、教育、職業或家庭之關係，執
    行顯有困難者，得以一元以上三元以下折算一日，易科罰金。」相比較，以修正
    後之規定較有利於被告，應依新法併諭知易科罰金之折算標準。
三、公訴意旨另以：甲○○係役齡男子，竟意圖避免常備兵之徵集，致使應受右揭二
    次陸軍之常備兵徵集，無故不到，而逾期入營期限五日以上，因認被告涉有違反
    妨害兵役治罪條例第四條第五款之罪嫌云云。惟按，妨害兵役治罪條例第四條第
    五款意圖避免常備兵現役之徵集，應受徵集，無故逾入營期限五日罪，乃指徵集
    令經合法送達，已知應於何時入營，無正當理由，逾入營期限五日而言。本件八
    十九年四月五日被告應前往台中縣成功嶺入營服役之陸軍常備兵徵集令，雖經臺
    北市政府文山區公所人員於八十九年三月十四日親往甲○○位於台北市○○區○
    ○街六二巷五號四樓之戶籍住址投遞，惟無人簽收，並於同年三月三十日由管區
    警員劉玉雄於該徵集令上簽註甲○○以遷移之情形，有臺北市文山區涉嫌妨害兵
    役役男年籍表及臺北市八十九年第Ａ一八四七梯次陸軍常備兵徵集令附卷可稽，
    顯見被告並未經合法通知。又同年十月二日前往苗栗縣頭份鎮斗煥坪入營服役之
    陸軍常備兵徵集令，由其弟張益通代收，被告供稱其弟並未及時通知有關徵集令
    之事，亦無其他證據顯示其已知應於何時入營。故此部分行為，核與該條例第四
    條第五款之構成要件尚有未合，自難以該罪相繩，此外又無其他積極證據足認被
    告此部分行為涉有應受徵集無故逾入營期限之犯行，依上開說明，本應為被告無
    罪判決之諭知，惟公訴人認此部分與前開論罪科刑部分，有裁判上一罪之關係，
    爰不另為無罪之諭知。
據上論斷，應依刑事訴訟法第三百六十九條第一項前段、第三百六十四條、第二百九
十九條第一項前段，妨害兵役治罪條例第三條第五款，刑法第十一條前段、第二條第
一項前段、修正後刑法第四十一條第一項前段，罰金罰鍰提高標準條例第二條，判決
如主文。
本案經檢察官柯麗鈴到庭執行職務。
中      華      民      國      九十      年    十一    月      七      日
                              臺灣高等法院刑事第五庭
                                  審判長法  官  曾  德  水
                                        法  官  林  立  華
                                        法  官  楊  貴  雄
右正本證明與原本無異。
如不服本判決應於收受送達後十日內向本院提出上訴書狀，其未敘述上訴之理由者並
得於提起上訴後十日內向本院補提理由書（均須按他造當事人之人數附繕本）。
                                        書記官  林  淑  貞
中      華      民      國      九十      年    十一    月      八      日
附錄：本判決論罪科刑法條全文
妨害兵役治罪條例第三條：
  役齡男子意圖避免徵兵處理，而有左列行之一者，處五年以下有期徒刑：
  一徵兵及齡男子隱匿不報，或為不實之申報者。
  二對於身家調查無故不依規定辦理者。
  三徵兵檢查無故不到，或意圖變更體位而故意毀傷身體者。
  四抽籤時無故不到者。
  五居住處所遷移，無故不申報，致未能辦理身家調查、徵兵檢查、抽籤或徵集者。


司法院資訊處製作；財團法人民間司法改革基金會備份。
